【裁判字號】    88,上易,2860
【裁判日期】    890112
【裁判案由】    侵占等
【裁判全文】
臺灣高等法院臺中分院刑事判決              民國八十八年度上易字第二八六○號
    上  訴  人  臺灣臺中地方法院檢察署檢察官
    被      告  乙○○
    選任辯護人  武燕琳
右上訴人因被告侵占等案件，不服臺灣臺中地方法院中華民國八十八年九月十七日第
一審判決（民國八十七年度易字第一八六二號，起訴案號：臺灣臺中地方法院檢察署
民國八十七年度偵字第一五一八○號），提起上訴，本院判決如左：
    主      文
上訴駁回。
    理      由
一、本案經本院審理結果，認第一審法院判決被告乙○○無罪，尚無不合，應予維持
    ，並引用第一審判決書記載之理由（如附件）。
二、檢察官上訴意旨依循告訴人甲○○請求，上訴意旨，以(一)被告於民國八十七年五
    月交接時，即不願交出帳冊，事後經告訴人堅決要求查看帳冊並核算後發現帳目
    不對，被告又繳出其侵占之新臺幣四萬六千一百一十七元，且被告所收管理費之
    明細與載入帳冊之明細誤差二萬六千三百三十七元，被告確有侵占之行為。(二)被
    告張貼不實之海報指摘告訴人「分贓」，其已對告訴人之人格造成污衊，故被告
    顯有誹謗罪之故意，指摘原判決不當。惟查原判決如何就被告被訴侵占部分，認
    定不能證明犯罪，已於原判決理由欄，詳予說明。上訴所指被告又繳出上開侵占
    之款項及誤差金額部分，尚不能認係檢察官起訴書所載之事實範圍，本院不能逕
    予審理，又原判決如何認定被告張貼海報係對於可受公評之事為適當評論，且非
    以惡意發表言論而欠缺誹謗之故意，其行為應屬不罰，亦於原判決理由欄，詳予
    說明，是其上訴為無理由，應予駁回。
三、據上論斷，應依刑事訴訟法第三百七十三條、第三百六十八條，判決如主文。
本案經檢察官丙○○到庭執行職務。
中      華      民      國     八十九     年      一      月    十二    日
                                   臺灣高等法院臺中分院刑事第一庭
                                         審判長法  官  陳  嘉  雄
                                               法  官  龔  永  昆
                                               法  官  陳  登  源
右正本證明與原本無異。
不得上訴。
               書記官  林  桂  鳳
中      華      民      國     八十九     年      一      月    十三    日
                                                                        Ｖ
台灣台中地方法院刑事判決                        八十八年度易字第一八六二號
    公  訴  人  台灣台中地方法院檢察署檢察官
    被      告  乙○○  男三十九歲（民國○○○年○月○○日生）
                        住台中市北屯區○○○街二四巷五六之二號五樓
                        身分證統一編號：Ｒ一二三四五一八五號
    選任辯護人  武燕琳律師
右列被告因侵占等案件，經檢察官提起公訴（八十七年度偵字第一五一八０號），本
院判決如左：
    主  文
乙○○無罪。
    理  由
壹、公訴意旨詳如附件起訴書所載。
貳、被訴連續侵占罪部分：
一、按犯罪事實應依證據認定之，無證據不得推定其犯罪事實；又不能證明被告犯罪
    者，應諭知無罪之判決，刑事訴訟法第一百五十四條、第三百零一條第一項前段
    分別定有明文。次按事實之認定，應憑證據，如未能發現相當證據，或證據不足
    以證明，自不能以推測或擬制之方法以為裁判基礎；又認定不利被告之事實，須
    依積極證據，苟積極證據不足為不利於被告事實之認定時，即應為有利於被告之
    認定，更不必有何有利之證據，最高法院三十年上字第八一六號、四十年臺上字
    第八六號判例亦著述甚明。
二、公訴人認被告乙○○涉有連續侵占罪嫌，無非以被告於偵查中承認向「卡多麗
    亞大廈」住戶收取清洗樓梯費用但未支出之事實；告訴人甲○○指訴被告有收取
    清洗樓梯費用卻未清洗，及重覆列報磁璜開關換新費用；證人即會計師郭國慶於
    偵查中證述依其查核結果，確有三筆清洗樓梯之費用各八千元未支出，及一筆四
    千元修理停車場之費用重覆報支出；被告對於未重覆報支出維修車位磁璜開關換
    新費用四千元，歷經數月仍無法提出憑證，有違常情；告訴人提出由被告製作之
    所謂「內帳」「外帳」為證等為其主要論據。訊據被告雖坦承曾擔任「卡多麗亞
    大廈」義務管理員，於管理期間有向住戶收取八十四年十一月至八十五年四月、
    八十五年五月至八十五年十月、八十六年十一月至八十七年四月之清洗樓梯費用
    各八千元，另於八十六年一月間收取換新磁璜開關之費用四千元之事實，核與告
    訴人指述情節相符，並有卷附之所謂「外帳」影本三紙可稽，固屬真實，惟被告
    堅決否認有何侵占犯行，辯稱：伊在八十五年一月間確有清洗樓梯，至其餘二次
    清洗樓梯費用雖未支出，但並未予以侵占；另磁璜開關之費用四千元確有支出，
    並無重覆報支出予以侵占之情事等語。
三、經查：
(一)、「卡多麗亞大廈」管理費之收取方式，係以半年為一期，由管理委員預估未來
      半年內可能支出項目所需費用，依各住戶所應分擔之金額預先收取，再依實際
      收取之管理費用，執行大樓之各項工作，而起訴書所謂之「外帳」，係被告將
      前開預計應收項目費用 (有時亦記載前期執行事項及支出費用)製表張貼於大
      樓內之公告，所謂「內帳」，則係被告將已實際執行項目及支出費用，登載紀
      錄存查之事實，業據被告於偵查中供明，並經證人即大樓住戶顏清華、丁○○
      、蔣吉芸於本院八十八年七月十三日訊問時證述明確，復有住戶劉瑤馨等八人
      於偵查中出具之說明書一件、所謂「外帳」、「內帳」影本多紙附卷可資佐證
      而「卡多麗亞大廈」住戶繳交之管理費，係供該大樓公共支出綜合運用並非限
      於固定用途，其實際執行情形或因住戶欠繳、突發狀況等因素，常與預估應支
      出項目未必一致，此觀諸卷附之所謂「外帳」，每期均有結餘或管理費不足之
      記載；又如八十四年十一月至八十五年四月當期記載，二樓住戶陳慶義應繳交
      之管理費未收取；另如八十五年十一月至八十六年四月當期記載將樓梯未洗費
      用抵沖拆雨棚、發電機電瓶、發電機柴油、日光燈換燈管等雜項開支等即明。
      因此，「卡多麗亞大廈」管理費既係預先收取，繳交之管理費又係供該大樓公
      共支出綜合運用，並非限於固定用途，且實際執行情形常因各種因素致與預估
      應支出項目不符，自不得僅憑被告公告所謂「外帳」向住戶收取管理費後未執
      行預估之工作，即認其有侵占管理費之情事，被告是否確有侵占八十四年十一
      月至八十五年四月、八十五年五月至八十五年十月、八十六年十一月八十七年
      四月之清洗樓梯費用各八千元，及八十六年一月間重覆收取換新磁璜開關費用
      四千元之行為，仍應視有無證據證明被告將向其住戶收取之上開費用，以未支
      出項目虛報為已支出以為斷，足堪認定。
(二)、告訴人雖指稱八十四年十一月至八十五年四月間，被告並未清洗樓梯云云，惟
      據告訴人於本院八十八年七月一日訊問時，陳稱：伊係在八十五年五月間才搬
      入「卡多麗亞大廈」，則告訴人在八十五年一月間既尚未搬入該大樓，其如何
      知悉被告當時未清洗樓梯之事實，是告訴人之指述顯有瑕疵，自難憑採；證人
      即受被告委託查核帳目之會計師，固於八十七年十二月十七日台中地方法院檢
      察署檢察官訊問時證稱：告訴人告訴伊清洗樓梯之費用八千元，並未清洗，應
      該收回云云，惟據證人郭國慶於本院八十八年七月二十三日訊問時另證稱：係
      告訴人告知伊未清洗樓梯，從告訴人提供之資料無法看出沒洗樓梯等語，則證
      人郭國慶所證被告未清洗樓梯之依據，既係由告訴人告知，而其查核帳目所依
      據之資料，無從得知未清洗樓之事，其所為關於未清洗樓梯之證言，亦不足以
      作為不利於被告之判斷；又依卷附之所謂「內帳」所載，在八十五年一月間確
      有支出一筆清洗樓梯及水塔費用一萬一千五百元，而所謂「內帳」，既係被告
      將已實際執行項目及支出費用，登載存查之紀錄，被告應無虛偽登載之必要，
      其可信性較高；至被告雖未能提出相關收據，惟被告並非專業會計人員，其僅
      係受大樓住戶委託始擔任純服務性質之無償管理員，且上開清洗樓梯之時間距
      其交接職務予告訴人之八十七年五月，相隔已逾二年，自難苛責被告仍須保有
      清洗樓梯之收據，亦難據此即謂被告有虛報支出之行為。
(三)、八十五年五月至八十五年十月間並未執行清洗樓梯之工作，雖據被告供明，惟
      依卷附之八十五年十一月至八十六年四月之所謂「外帳」下方記載，「特別說
      明：八十五年五月至十月樓梯未清洗，其費用八千元抵沖雜項開支，開支如下
      ：(ａ)拆雨棚二五００元、(ｂ)發電機電瓶四四００元、(ｃ)發電機柴油八０
      ０元、(ｄ)日光燈換燈管六００元等語，則被告既已將當期未執行清洗樓梯之
      費用公告周知，並將原欲執行清洗樓梯之費用，沖抵其他雜項開支，自無虛報
      支出可言。
(四)、八十六年十一月至八十七年四月間未執行清洗樓梯之工作，亦據被告供明，惟
      被告係於八十七年五月間即將管理委員之職務交接予告訴人，而綜觀卷內亦無
      被告有虛報支出該筆清洗樓梯費用之證據，自不得僅以被告向住戶預先收取清
      洗樓梯之費用後未執行，即認其有侵占之行為。
(五)、告訴人雖指稱被告有重覆報支出換新磁璜開關費用四千元之行為云云；證人郭
      國慶於八十七年十二月十七日台中地方法院檢察署檢察官訊問時雖亦證稱：八
      十五年十一月到八十六年四月有一筆四千元修理停車場之費用係重複列報，應
      予收回云云，惟據證人郭國慶於本院八十八年七月二十三日訊問時則證稱：應
係告訴人告訴伊有重覆報支出云云，則證人郭國慶證述關於被告有重覆報支出
      行為，既係由告訴人告知，自不得採為證據，則被告是否果有上開行為，仍應
      視告訴人之指述是否可採及其他證據為斷。而據告訴人於本院八十八年七月十
      三日審理時陳稱：依被告製作之所謂「內帳」及「外帳」之記載，在八十五年
      五月至八十五年十月間有一筆一萬零二百元支出，另於八十五年十一月至八十
      六年四月間，記載支出四千元磁璜開關換新費用，但依負責大樓停車位維修保
      養之大台中停車設備股份有限公司 (下稱大台中公司)提供之銷貨保養清單，
      並未記載該筆支出，所以被告有重覆報支出之行為云云。惟依卷附之八十五年
      五月至同年十月之所謂「外帳」固記載：「機械修理１０２００ (換馬達５０
      ００、零件及工資５２００)」，八十六年十一月八十七年四月之所謂「外帳
      」亦載有：「一至五號車位碰磺開關換新４０００ｘ１式」，再依所謂「內帳
      」所載，八十五年五月十日記載支出一筆機械馬達費用一萬零二百元、八十六
      年一月支出一筆機械停車位磁磺開關費用四千元等語，然僅憑上開所謂「外帳
      」、「內帳」記載內容觀之，並無法證明被告有重覆報支出之行為。另依被告
      提出由證人即大台中公司負責人陳傳龍於八十六年一月六日出具之收據影本，
      記載「茲收到卡多利亞修護磁璜開關費用四千元無誤」等語；證人陳傳龍於本
      院八十八年八月八日訊問時亦證稱：伊於八十六年一月間確有至「卡多麗亞大
      廈」換修磁璜開關，因其直接向被告拿現金，所以公司之帳目才沒記載該筆費
      用，因伊向被告收取四千元，所以才開收據給被告等語，是依卷附之收據所載
      及證人陳傳龍之證言，堪認在八十六年一月間，被告確有執行機械停車位磁磺
      開關換修工作，並支出費用四千元，且因被告直接支付現金予大台中公司，致
      該公司漏未記載該筆帳目之事實，自難僅憑大台中公司銷貨保養清單未記載該
      筆支出，即謂被告有重報支出之行為，告訴人之指述尚屬無據，亦無從認定被
      告就該部分，有侵占之行為。
(六)、此外，復查無其他積極證據足以證明被告有公訴意旨所稱之侵占犯行，既不能
      證明被告犯罪，依法就該部分應為無罪之諭知。
參、被訴誹謗罪部分：
一、按言論自由為憲法所保障人民基本自由之一，刑法訂立誹謗之罪，一方面固規範
    行為人若基於誹謗他人之故意，而指摘或傳述足以毀損他人名譽之事者，應受處
    罰之規定，惟此刑罰規定另一方面則對於人民言論自由即有相當之限制，但在日
    常生活中，個人發表言論，客觀上雖存有足以妨害他人名譽之情形，但在行為人
    主觀上若無詆毀他人之故意，或在一般社會評價上，可認許為正當言論時，立法
    上自應就誹謗罪之處罰及人民言論自由保障二者間有所折衝，因此刑法第三百十
    一條明定，行為人因該條文所列舉四款情形，而以善意發表言論之行為不罰。其
    中第三款即規定：「對於可受公評之事，而為適當之評論者」。而該法條所謂之
    「善意」乃惡意之對，意即行為人心意之初動，並無害惡於他人之意者而言。
二、公訴人認被告乙○○涉有誹謗罪嫌，無非以告訴人之指述及提出記載「本人交的
    是管理費，當初是名正言順之費用，現在未經全體住戶開會同意發還，應視同分
    贓，為眾人之事不知情領取者，你們願為人窮心更窮之人嗎？乙○○」等文字之
    海報影本為證；被告於偵查中承認於「卡多麗亞大廈」公佈欄張貼上開海報；被
    告明知其繳還告訴人之四萬六千一百一十七元款項，係其本人誤算，由大樓部分
    擁有停車位住戶溢繳而無須支出，告訴人據此發還溢繳之繳款人並無不當，縱有
    不當，亦不應於事件提送住戶大會表示意見前即率然指摘告訴人甲○○此舉為分
    贓等為其論據。訊據被告雖坦承於「卡多麗亞大廈」公佈欄張貼載有前開文字之
    海報，核與告訴人指述情節相符，並有卷附之海報影本一紙可稽，固屬真實，惟
    被告堅決否認有何誹謗告訴人之犯行，辯稱：伊所繳回者確係管理費而屬公款，
    告訴人不應將之發還給住戶；伊所張貼之告示並非針對告訴人，而係希望住戶不
    要去領錢等語。
三、經查：
(一)、被告雖有在「卡多麗亞大廈」公佈欄張貼載有前開文字之海報，惟被告之行為
      是否構成誹謗罪，仍應視其是否有以「惡意」發表言論、所載內容非可受公評
      、未為適當評論以為斷。
(二)、告訴人本於擔任「卡多麗亞大廈」管理委員之地位，將被告繳還之四萬六千一
      百十七元管理費用，發還予該大樓部分擁有停車位之住戶，事關「卡多麗亞大
      廈」管理費之處分運用，其決定是否妥適，事關大樓住戶權益，自屬可受公評
      。
(三)、被告於張貼之海報中，雖載有「．．．應視同分贓．．．你們願為人窮心更窮
      之人嗎？」等文字，惟綜觀被告所張貼海報全體意旨，其目的顯係在強調其所
      繳回之款項係管理費，不應未經全體住戶開會同意發還，並以較強烈之語氣促
      使觀看者注意而已，上開文字容有過激不當之處，且在客觀上難免對告訴人名
      譽有所眨損，惟被告主觀上是否以「惡意」發表言論，仍應視其他證據而定，
      不應僅憑前揭不當之言詞，即認其有誹謗之故意。
(四)、依告訴人提出附於偵查卷之「卡多麗亞大廈 (公寓)區分所有權人第一次開會
      會議紀錄」(下稱會議紀錄)固記載被告發言內容為：「．．．所以應再拿四六
      一一七，這些錢係超收停車位住戶的錢，俟本屆主委收到錢，請退還各停車位
      住戶」云云，惟據被告提出之該次會議紀錄草稿影本針對被告發言之內容則係
      記載：「前任管理費金額收五六一一０，支四０二０，已交二四六八九，應再
      繳四六一一七元。每大戶超收應退一０三二及二二三六元」等語，前開會議紀
      錄與草稿記載被告發言之內容顯有出入，其該會議紀錄記載內容之真實性已非
      無疑；而據製作上開會議紀錄及草稿之證人蔣吉芸於本院八十八年七月十三日
      訊問時證稱：「那次會議紀錄初稿是我作的，甲○○提出的會議紀錄也是我寫
      的，內容是甲○○改的，她說有事他會負責」；證人即曾參加該次區分所有權
      人會議之大樓住戶王世凱於同日訊問時證稱：「乙○○有說要拿出四萬多，但
      沒有說要退還車位住戶，他當時表示這是管理費結餘下來的，並表示拿出來是
      交接清楚」等語；證人孫仁珠證稱：「他當時發言是要退那些錢，但沒有說是
      要還給停車位住戶」等語，是依上開證人之證言，益足以認定被告並未於區分
      所有權人會議發言表示應將繳回之四萬一千六百六十七元退還給有停車位之住
      戶，會議紀錄所載內容顯非真實，自不得依該與實情不符之會議紀錄，作為被
      告明知其繳還告訴人之四萬六千一百一十七元款項，係其本人誤算，由大樓部
      分擁有停車位住戶溢繳而無須支出，告訴人據此發還溢繳之繳款人並無不當之
      證明，並遽爾認其在「卡多麗亞大廈」公佈欄張貼載有前開文字之海報係出於
      「惡意」。
(五)、告訴人於告訴狀中雖指述其依會計師建議，將住戶溢繳之費用退還住戶，並於
      八十七年九月三十日名開之區分所有權人會議提出報告，當場住戶亦無異議並
      無不當云云，惟證人郭國慶於本院八十八年七月二十三日訊問時則證稱：伊並
      未向告訴人表示查帳後有一筆四萬六千二百元之費用不該收取，伊亦未向告訴
      人表示該筆費用係超收停車位住戶的款項等語，是告訴人所指其係依會計師建
      議將住戶溢繳之費用退還住戶云云，尚屬無據。又依告訴人於本院八十八年七
      月二十三日訊問時陳稱：大樓擁有停車位之住戶每月需多繳納一百元管理費，
      惟因其等均有繳納房屋稅、地價稅所以收取之費用不合理，且而停車位雖係使
      用公共用電，但因機械車位時常故障沒有動，有停車位之住戶繳得不甘願，而
      被告退還之款項與擁有停車位之住戶多繳之款項相符，伊乃認定係超收擁有停
      車位住戶之款項云云；證人丁○○於本院八十八年九月三日審理時證稱：「因
      停車採機械停車位，所使用的電比一般住戶多，為公平起見，所以七個停車位
      住戶加收每月一百元補貼公共用電，是用管理費收的，收取後作為公款，不一
      定要使用在電費上」等語，則依告訴人之前開陳述及證人丁○○之證述，「卡
      多麗亞大廈」擁有停車位之住戶每月多繳納之一百元管理費，既係因停車位需
      使用公共用電比一般住戶多，為公平起見始予收取，尚屬合理，而機械停車如
      時常故障，致擁有停車位之住戶權益受損，衡情應由住戶決定是否酌予減收，
      始為正途，告訴人竟僅以「不合理」、「不甘願」等理由即率爾將已收取屬於
      全體住戶之管理費，認定為向擁有停車位住戶溢收之款項，並將之發還，顯有
      可議；況且，「卡多麗亞大廈」擁有停車位之住戶，曾收取告訴人發還款項之
      六位住戶，除告訴人外均於事後退還部分款項，業據證人即擁有停車位之住戶
      顏清華、蔣吉芸、丁○○於本院八十八年七月十三日訊問時證述明確，並有住
      戶蘇明瑞、黃美麗出具之同意書影本可證，證人丁○○更於本院八十八年九月
      三日審理時證稱：「因為當初甲○○發錢給我們的時侯只講這是我們的錢，沒
      有說明有一部分是停車位的錢，後來我知道有停車位的錢，我就通知其他住戶
      退錢，結果只有甲○○沒有退，因為錢繳出來做為管理費，就是全體住戶的公
      款，不能只算七戶停車位住戶的錢，所以要退還」等語，則曾收取告訴人退還
      款項之擁有停車位住戶，既均將部分款項退回，顯亦不認同告訴人之上開認知
      與決定，被告因之張貼海報，表示其所繳回者係管理費，質疑告訴人不應未經
      全體住戶開會同意發還，其評論自非無據，尚稱適當，並足以推論得知被告以
      張貼海報之方式發表上開言論，起心動念之初並無惡意甚明。
(六)、綜上所述，被告在「卡多麗亞大廈」公佈欄張貼海報既係對可受公評之事為適
      當評論，且非以「惡意」發表言論而欠缺誹謗之故意，其行為應屬不罰，揆諸
      前揭說明，就該部分自亦應為被告無罪之諭知。
肆、據上論斷，應依刑事訴訟法第三百零一條第一項，判決如主文。
中    華    民    國      八十八      年      九      月    十七      日
                                      臺灣臺中地方法院刑事第七庭
                                          法  官劉長宜
右正本證明與原本無異。
如不服本判決，應於判決送達後十日內向本院提出上訴狀，上訴於臺灣高等法院臺中
分院( 須附繕本 )。
                                          書記官
中    華    民    國      八十八      年       九      月     二十八    日


司法院資訊處製作；財團法人民間司法改革基金會備份。
